臺灣高等法院高雄分院民事判決
111年度上字第101號
上  訴  人  財政部國有財產署南區分署

法定代理人  黃莉莉  
訴訟代理人  何旭苓律師
複 代理 人  蘇哲萱律師
被 上訴 人  楊貴娘  
            蔡淑鈴  
            蔡嘉揚  

            蔡瓊慧  
            蔡維特  
共      同
訴訟代理人  黃致穎律師
上列當事人間請求清償債務事件，上訴人對於中華民國111年1月
28日臺灣屏東地方法院109年度訴字第726號第一審判決提起上訴
，本院於民國111年7月20日言詞辯論終結，判決如下：
    主  文
上訴駁回。
第二審訴訟費用由上訴人負擔。
    事實及理由
一、上訴人主張：被上訴人楊貴娘與其配偶即被繼承人蔡文詩於
    民國83年間，共同向黃朝雄借款新臺幣（下同）3,500萬元
    （下稱系爭借款），由楊貴娘以其所有坐落屏東縣○○鎮○○段
    000地號土地（下稱系爭土地），分別設定1,500萬元、2,00
    0萬元之普通抵押權（下稱系爭抵押權）予黃朝雄、韓錦治
    （即黃朝雄配偶）、黃科超（即黃朝雄之子）3人，權利範
    圍各3分之1，並由楊貴娘、蔡文詩共同簽發發票日分別為83
    年3月23日、83年4月3日，票面金額為200萬元之本票2紙（
    下合稱系爭本票）交予黃朝雄作為擔保。黃朝雄其後以系爭
    本票向原審法院聲請本票裁定（案號：84年度票字第626、6
    27號；下合稱系爭本票裁定），並以之為執行名義，聲請對
    楊貴娘及蔡文詩強制執行，原審法院分別於87年間再發給屏
    院正民執己1442字第9434號債權憑證、屏院正86民執庚字第
    5800字第13638號債權憑證（下合稱系爭債權憑證）。嗣因
    楊貴娘設定系爭抵押權予黃科超之行為，經改制前財政部臺
    灣省南區國稅局（即現財政部高雄國稅局）於93年間認定屬
    黃朝雄之贈與行為，核定應補繳贈與稅1,666,666元及利息4
    53,652元，黃朝雄遂於94年12月25日，以其對楊貴娘及蔡文
    詩系爭借款債權之一部，即金額2,775,988元（下稱系爭讓
    與債權）申請抵繳稅款，經財政部臺灣省南區國稅局岡山稽
    徵所（下稱岡山稽徵所）受理並經上訴人同意辦竣債權接管
    手續後，上訴人已取得系爭讓與債權。蔡文詩於92年12月13
    日死亡，被上訴人均為其繼承人，並未聲明拋棄繼承，自應
    繼承蔡文詩所遺之系爭讓與債權之債務，並負連帶清償之責
    ，爰依消費借貸、債權讓與及繼承之法律關係提起本訴，聲
    明：㈠被上訴人應連帶給付上訴人2,775,988元，及均自起訴
    狀送達翌日起至清償日止，按週年利率5%計算之利息；㈡願
    供擔保，請准宣告假執行。
二、被上訴人則以：系爭借款乃蔡文詩個人向黃朝雄所借，楊貴
    娘僅係以系爭土地設定抵押權以擔保系爭借款債權，並非系
    爭借款債務人，上開土地既已遭抵押權人聲請拍賣受償，楊
    貴娘之擔保責任即告消滅。縱認楊貴娘為系爭借款之債務人
    ，因楊貴娘並未接獲黃朝雄或上訴人所為讓與之通知，系爭
    讓與債權之讓與對其不生效力，況且黃朝雄或上訴人從未對
    被上訴人行使系爭借款請求權，是借款請求權業已罹逾時效
    ，其等自得拒絕給付。又其等雖為蔡文詩之繼承人，惟蔡淑
    鈴、蔡嘉揚、蔡瓊慧於83年間早已因求學或其他事由，遠赴
    外地而未與蔡文詩同住，其等並不知悉蔡文詩之債務狀況，
    被告蔡維特於83年間年僅2歲，亦無從知悉，則按民法繼承
    編施行法第1之3條第3項規定，蔡淑鈴、蔡嘉揚、蔡瓊慧及
    蔡維特僅以其自蔡文詩所得遺產為限，負清償責任，然蔡文
    詩並未遺有任何遺產，其等自無庸負清償之責等語資為抗辯
    ，並聲明：㈠上訴人之訴及假執行之聲請均駁回；㈡如受不利
    判決，願供擔保，請准宣告免為假執行。
三、原審判決上訴人敗訴，上訴人不服提起上訴，聲明：㈠原判
    決廢棄；㈡被上訴人應連帶給付上訴人2,775,988元，及自起
    訴狀繕本送達翌日起迄給付之日止，按週年利率5％計算之利
    息；㈢上訴人願供擔保，請准宣告假執行。被上訴人則聲明
    ：上訴駁回。
四、本件爭點：
　㈠系爭借款債權是否罹於消滅時效？　
　㈡楊貴娘是否為系爭借款之借款人？
　㈢系爭借款債權是否合法讓與予上訴人？
　㈣蔡淑鈴、蔡嘉揚、蔡瓊慧及蔡維持主張以蔡文詩所得遺產為
    限負清償責任，有無理由？　
　㈤上訴人請求被上訴人連帶給付2,775,988元本息，有無理由？
    　
五、本院之判斷：
　㈠系爭借款債權是否罹於消滅時效？　
　⒈按請求權，因15年間不行使而消滅。消滅時效，自請求權可
    行使時起算。消滅時效，因起訴而中斷；開始執行行為或聲
    請強制執行，與起訴有同一效力。時效中斷者，自中斷之事
    由終止時，重行起算。因起訴而中斷之時效，自受確定判決
    ，或因其他方法訴訟終結時，重行起算。而時效因請求而中
    斷者，若於請求後6個月內不起訴，視為不中斷。時效完成
    後，債務人得拒絕給付。民法第125條前段、第128條前段、
    第129條第1項第3款、第2項第5款、第137條第1、2項、第13
    0條、及第144條第1項亦分別著有明文。次按，票據為文義
    證券及無因證券，票據上之權利義務，悉依票上所載文義定
    之，與其基礎之原因關係各自獨立，況作為票據基礎法律關
    係所生之請求權（如借款返還請求權），與票款返還請求權
    之消滅時效期間及時效起算點並不相同，各請求權有無中斷
    時效事由，應分別視之。
　⒉經查：
　⑴系爭抵押權所擔保之債權內容，因原始聲請登記資料已逾保
    存年限而銷燬，有屏東縣恆春地政事務所111年4月20日屏恆
    地一字第11130295600號函可稽（見本院卷第141頁）。惟由
    上開函文所檢送之舊簿謄本所示，係分別為擔保本金1,500
    萬元及2,000萬元，存續期間為83年4月6日至同年5月6日、8
    3年4月19日至同年5月19日，有土地登記簿謄本在卷可稽（
    見本院卷第161-165頁）。因上揭金額與上訴人所主張之借
    款金額相同，但與系爭本票及系爭本票裁定所載金額不同，
    參以受告知訴訟人黃朝雄於原審已具狀陳明系爭抵押權所擔
    保之債權為系爭借款，有陳述意見狀可憑（見原審卷一第27
    7-278頁），並提出之前開設定2,000萬元抵押權之抵押權設
    定契約書以為佐證（見原審卷一第279、287頁），核與上揭
    舊簿謄本所載相合，又因上開舊薄謄本上，已載明蔡楊貴娘
    及蔡文詩均為債務人，足見系爭抵押權所擔保之債權，應係
    蔡楊貴娘向蔡文詩共同向黃朝雄所借之系爭借款。
　⑵因系爭借款屆期未獲清償，黃朝雄乃向原審法院聲請執行系
    爭土地（執行案號：原審法院91年度執字第12414號，下稱
    系爭執行事件），經拍賣後，系爭借款均未獲清償，有分配
    表在卷可稽（見原審卷一第35頁）。又系爭執行事件卷宗固
    已同逾保存年限而銷燬（見本院卷第169頁），惟依留存之
    辦案進行簿（按：屬公務員製作之公文書，推定為真正）所
    示，系爭執行事件係於92年6月25日執行終結（見原審卷二
    第137 頁），是黃朝雄之系爭借款返還請求權，消滅時效應
    自上開執行程序終結之日即92年6月25日重新起算。
　⑶黃朝雄雖於94年12月5日寄發存證信函予楊貴娘，惟內容僅單
    純載明通知楊貴娘將未獲清償之系爭借款，將如系爭債權憑
    證所示2,775,988元（即系爭讓與債權）作為抵繳贈與稅，
    而讓與予上訴人，有上訴人所提出黃朝雄94年12月5日存證
    信函可憑（見原審卷一第23、24頁），是由上開存證信函內
    容，難認黃朝雄有對楊貴娘請求清償借款之意；況縱有「請
    求」給付借款之意，因上訴人自承黃朝雄先前除以系爭本票
    聲請本票裁定並據以聲請執行外，並未向被上訴人起訴請求
    清償系爭借款，或就系爭借款聲請核發支付命令、聲請調解
    等中斷時效之行為（見本院卷第259頁），黃朝雄其後既未
    於請求後6個月內起訴，時效自不中斷。同理，上訴人雖曾
    於94年12月26日函請楊貴娘及蔡文詩至上訴人處洽商債務清
    償，而可視為請求清償借款，惟既未於上揭請求後6個月起
    訴，時效同不中斷，則系爭借款請求權迄至107年6月24日，
    消滅時效即已完成。
　⑷按消滅時效固因請求、承認、起訴而中斷。惟所謂承認，指
    義務人向請求權人表示是認其請求權存在之觀念通知而言（
    最高法院51年台上字第1216號民事判決先例參照）。上訴人
    雖主張楊貴娘於收受黃朝雄94年12月5日所為債權讓與之通
    知後，曾提出說明書，由楊貴娘之教育程度，其主觀上實無
    法明確區分借款債務、抵押權債務與本票債務間法律性質之
    差異，故探求當事人真意，楊貴娘簽立上開說明書應係基於
    黃朝雄將3,500萬元借款債權讓與上訴人有所認識而為承認
    ，已中斷借款返還請求權消滅時效之效力云云，惟此已經被
    上訴人予以否認。而楊貴娘所回應說明書所載內容亦僅載明
    ：「本人（即楊貴娘）及蔡文詩已被債權人黃朝雄通知，其
    所持有之台灣屏東地方法院債權憑證二張（即屏院正民執己
    一四四二字第九四三四號、屏院正八六民執庚五八○○字第一
    三六三八號號）（即系爭債權憑證）全部債權額讓與中華民
    國管理機關財政部國有財產局…」（見原審卷一第41頁），
    亦即僅告以其已收到上開2紙系爭債權憑證之本票債權讓與
    通知，除未提及系爭借款債權外，亦未向上訴人表示其承認
    系爭借款請求權存在之觀念通知，經核說明書內容文義及情
    節，與前述承認有別，是系爭借款債權自不生因承認而重行
    起訴消滅時效之問題。且因系爭債權憑證原始執行名義為系
    爭本票裁定（見原審卷一第25、27頁），前揭說明書既已明
    確所受通知由黃朝雄讓與予上訴人者，僅為前揭債權憑證所
    載之債權即系爭本票債權，縱寬認楊貴娘有承認前開債權憑
    證上所示債務之意，因系爭債權憑證所載金額合計僅400萬
    元，與系爭借款3,500萬元金額差異甚大，亦難間接推知楊
    貴娘就系爭借款債務，已為承認之觀念通知，是上訴人此部
    分之主張，自不足採。
　⒊綜上，系爭借款請求權迄至107年6月24日消滅時效即已完成
    ，上訴人復未證明其於107年6月24日前對被上訴人有何中斷
    時效之事由，被上訴人復為時效抗辯，其拒絕給付系爭借款
    本息，即有理由。　
　㈡被上訴人所為時效抗辯既有理由，兩造其餘爭點，與本件結
    論無涉，本院爰不再予以詳論斟酌，併予敘明。　
六、綜上所述，上訴人依消費借貸、債權讓與及繼承之法律關係
    ，請求被上訴人應連帶給付2,775,988元本息，為無理由，
    不應准許。從而原審為上訴人敗訴之判決，並無不合。上訴
    論旨指摘原判決不當，求予廢棄改判，為無理由，應駁回上
    訴。又本件事證已明，兩造其餘攻防及證據，經斟酌後認為
    均不足以影響本判決之結果，爰不逐一論述。
七、據上論結，本件上訴為無理由，依民事訴訟法第449條第1項
    、第78條，判決如主文。
中　　華　　民　　國　　111 　年　　8 　　月　　10　　日
                            民事第二庭    
                                審判長法  官  黃國川　
                                      法  官  何佩陵　　
                                      法  官  李怡諄　
以上正本證明與原本無異。
如對本判決上訴，須於判決送達後20日內向本院提出上訴狀，其
未表明上訴理由者，應於上訴後20日內向本院提出上訴理由書（
均須按他造當事人之人數附繕本）。上訴時應提出委任律師或具
有律師資格之人之委任狀，並依附註條文規定辦理。如委任律師
提起上訴者，應一併繳納上訴審裁判費。
中　　華　　民　　國　　111 　年　　8 　　月　　10　　日
                                     書記官  梁美姿
附註：
民事訴訟法第466條之1：
對於第二審判決上訴，上訴人應委任律師為訴訟代理人，但上訴
人或其法定代理人具有律師資格者，不在此限。
上訴人之配偶、三親等內之血親、二親等內之姻親，或上訴人為
法人、中央或地方機關時，其所屬專任人員具有律師資格並經法
院認適當者，亦得為第三審訴訟代理人。
第1項但書及第2項情形，應於提起上訴或委任時釋明之。